【裁判字號】    93,簡上,327
【裁判日期】    951004
【裁判案由】    分割共有物
【裁判全文】
臺灣高雄地方法院民事判決             93年度簡上字第327號
上  訴  人  地○○
訴訟代理人  王國論律師
            康進益律師
視      同
上  訴  人  寅○○
            亥○○
            乙○○
            癸○○
            壬○○
            天○○
            辛○○
            丁○○
            丙○○
            申○○
            戌○○
            己○○
            卯○○
            庚○○
            巳○○
            子○○
            酉○○
            午○○
            丑○○
            辰○○
            戊○○
上  一  人
訴訟代理人  甲○○
被  上訴人  未○○
訴訟代理人  張榮作律師
上列當事人間請求分割共有物事件，上訴人對於民國93年10月29
日本院高雄簡易庭民國93年度雄簡字第5066號第一審判決提起上
訴，本院於民國95年9 月20日言詞辯論終結，判決如下：
    主      文
上訴駁回。
第二審訴訟費用由上訴人負擔。
    事實及理由
一、本件為分割共有物之訴，其訴訟標的對於共同訴訟之各人必
    須合一確定。茲雖僅由上訴人地○○提起上訴，惟依民事訴
    訟法第56條第1 項第1 款規定，其效力及於原審同造之當事
    人寅○○、亥○○、乙○○、癸○○、壬○○、天○○、辛○○、丁○○、丙○○、申○○、戌○○、己○○、卯○○
    、庚○○、巳○○、子○○、酉○○、午○○、丑○○、辰
    ○○及戊○○，故其等視同為上訴人，合先敘明。
二、視同上訴人寅○○、亥○○、乙○○、癸○○、壬○○、天
    ○○、辛○○、丁○○、丙○○、申○○、戌○○、己○○
    、卯○○、庚○○、巳○○、子○○、酉○○、午○○、丑
    ○○及辰○○均經合法通知，未於言詞辯論期日到場，核無
    民事訴訟法第386 條各款所列情形，爰依被上訴人之聲請，
    由其一造辯論而為判決。
三、被上訴人起訴主張：兩造共有坐落高雄縣路竹鄉鄉333
    地號、地目田、面積7,215 平方公尺之土地（下稱系爭土地
    ），其應有部分及換算面積如附表一所示。因系爭土地原登
    記面積為7,328 平方公尺，惟經高雄縣路竹地政事務所按地
    籍圖實算之面積應為7,215 平方公尺，已逾法定公差，依法
    應辦理更正登記，故請求其他共有人協同辦理面積更正登記
    。又兩造間就系爭土地並無不分割之約定，且依系爭土地之
    使用目的亦無不能分割之情形，因無法達成分割協議，爰依
    共有物分割請求權之法律關係，求為判決：(一)上訴人應協同
    被上訴人就系爭土地辦理更正面積為7,215 平方公尺之登記
    ；(二)系爭土地准予分割如附圖乙案所示。（嗣經原審判決上
    訴人應協同被上訴人辦理系爭土地之更正登記，及系爭土地
    准予分割如附圖乙案所示後，上訴人就分割方法不服而提起
    上訴）於本院聲明：上訴駁回。
四、上訴人地○○、丑○○及辰○○則以：其等同意分割，惟請
    求分割如附圖丙案所示，亦即將D1及F 部分土地分歸地○○
    、丑○○及辰○○共有，以利D1部分土地供通行之用；上訴
    人地○○另以：原審採取之附圖乙案分割方法，使E 、I 、
    J 部分土地間之通道最窄距離2.09公尺，最寬距離2.88公尺
    ，僅足供行人步行出入，無法供汽、機車通行，且原審判決
    後，分得I 部分土地之巳○○已逕將分歸其所有之範圍築牆
    設界，致上開通道堵塞，F 、G 、H 部分土地形同袋地，與
    公路無適宜之聯絡，自非妥適，故應以附圖丙案之分割方法
    為佳。惟如無法採取此案，則請求分割如附圖甲案所示，亦
    即將D 與E 、F 、G 、H 部分土地間之界線取直以利通行等
    語置辯，求為判決：(一)原判決除確定部分外廢棄。(二)系爭土
    地准予分割如附圖丙案或甲案所示。
    上訴人午○○則以：其同意分割，惟不同意附圖乙案之分割
    方法，請求分割如附圖甲案所示，以利通行等語置辯。求為
    判決：(一)原判決除確定部分外廢棄。(二)系爭土地准予分割如
    附圖甲案所示。
    上訴人戊○○、酉○○、子○○、辛○○、申○○、戌○○
    、亥○○、乙○○、丁○○、丙○○、己○○、卯○○、庚○○、壬○○、癸○○及巳○○則以：其等同意依附圖乙案
    分割；戊○○、未○○另以：系爭土地已依現況使用長達數
    十年，並無任何不能通行之情形，即無增加分割D1部分土地
    之必要，且D1部分土地上有戊○○所有之圍牆、深水水井3
    座、馬達及棚架等物，如將之拆除將導致重大損失。至E、I
    、J 部分土地間之通道，係丑○○於原審判決後，刻意築牆
    設界製造袋地之假象，該障礙物顯可立即排除，則F 、G 、
    H 部分土地並非與公路無適宜之聯絡，無須通行D1部分土地
    等語置辯。求為判決：上訴駁回。
    上訴人寅○○及天○○均未於言詞辯論期日到場，亦未提出
    書狀作何聲明或陳述。
五、兩造不爭執之事項：
  (一)系爭土地之實際面積為7,215平方公尺。
  (二)兩造就系爭土地並無不分割之協議，亦無法律上及性質上不
    能分割之情形。
  (三)上訴人地○○、丑○○、辰○○願以應有部分保持共有。
六、本件經兩造協議簡化爭點為：系爭土地之分割方案以附圖甲
    案、乙案或丙案為佳？茲分述如下：
  (一)按共有人得隨時請求分割共有物，但因物之使用目的不能分
    割或契約定有不可分割之期限者，不在此限；共有物之分割
    ，依共有人協議之方法行之，分割之方法不能協議者，法院
    得依任何共有人之聲請，以原物分配於各共有人，民法第82
    3 條第1 項、第824 條第1 項及第2 項第1 款分別定有明文
    。經查，兩造共有系爭土地，其應有部分及換算面積如附表
    一所示，就系爭土地並無不能分割之特約，或目的上、法令
    上不能分割之情事，惟無法達成協議分割等情，業如前述，
    並有系爭土地之土地登記謄本1 份存卷可查（見原審卷(二)第
    71至77頁）。則揆諸前開規定，被上訴人訴請裁判分割系爭
    土地，自屬有據，應予准許。
  (二)次按共有人因共有物分割之方法不能協議決定，而提起請求
    分割共有物之訴，應由法院依民法第824 條命為適當之分配
    ，不受任何共有人主張之拘束，最高法院著有49年臺上字第
    2569號判例可資參照。是以，裁判上定共有物之分割方法時
    ，法院本有自由裁量之權，於斟酌當事人之聲明、意願，各
    共有人之利害關係，並共有物之性質、價格、利用價值、使
    用現況及分割後之經濟效益後，而為公平合理之分割。本件
    上訴人地○○、丑○○、辰○○及午○○固同意被上訴人訴
    請分割系爭土地，惟不同意其分割方法，並主張應採用附圖
    甲案或丙案分割，則依上開說明，本院自應本於公平合理之
    原則，審酌前述各節而為適當之分配。
  (三)經查，系爭土地呈西北東南向之ㄇ字型不規則形狀，西北側
    面臨順安路為主要出入道路，其目前實際占用狀況如附圖乙
    案所示，即A 部分有上訴人乙○○所有之2 層房屋1 棟；B
    部分有上訴人丁○○所有之鐵皮屋1 棟；D 部分有上訴人戊○○所有之2 層房屋1 棟；E 部分有上訴人午○○所有之2
    層房屋1 棟；F 、G 、H 部分係供上訴人地○○、丑○○及
    辰○○農耕使用；I 部分有上訴人巳○○所有之3 層房屋1
    棟；J 、K 、L 部分有上訴人己○○、卯○○、庚○○所有
    之1 層房屋1 棟；M 部分有上訴人寅○○所有之倉庫1 座；
    N 部分有上訴人亥○○所有之1 層房屋1 棟；O 部分有上訴
    人戌○○所有之2 層房屋1 棟；P 部分有上訴人申○○所有
    之倉庫1 座；R 、S 、T 部分有上訴人天○○、酉○○、子
    ○○所有之鐵皮屋1 棟及2 層房屋2 棟；V 部分有上訴人癸○○所有之3 層房屋1 棟；其餘則為空地等情，為兩造所不
    爭執，並經原審及本院分別會同兩造、地政機關人員履勘現
    場查明屬實，製有勘驗筆錄、現場照片及高雄縣路竹地政事
    務所甲案、乙案及丙案複丈成果圖各1 份在卷可稽（見原審
    卷(一)第164 至173 頁、卷(二)第205 至211 頁、本院卷(一)第10
    8 至113 頁、卷(二)第138 至144 頁），自堪信為真實。據此
    足認依兩造就系爭土地之使用現況，面臨順安路之土地、建
    物對外交通均無障礙，且系爭土地內各部分之地理位置、生
    活機能及四周環境相若，未來經濟發展價值並無差異。
  (四)次查，附圖乙案大致上係以兩造占用系爭土地之現況而為分
    割，且系爭土地上之房屋目前均係供各所有人居住使用，各
    所有人均不同意拆除（見本院卷第109 、139 頁），故如採
    取附圖乙案分割，自較符合系爭土地長年來之分管使用狀態
    及利用現況，亦不至於因分割而有拆除現有建物致損及經濟
    效益之虞。再者，附圖乙案之A 、D 、E 、I 、O 、P 、R
    、S 、U 、V 、W 部分土地均面臨順安路，足供通行使用。
    至其餘土地固未面臨順安路，惟B 、C 部分土地東北側有通
    路；F 、G 、H 部分土地得通行I 、E 部分土地間之私設通
    道；J 、K 、L 、M 、N 部分土地得通行I 、E 或I 、O 部
    分土地間之私設通道；Q 部分土地得通行I 、O 或I 、P 部
    分土地間之私設通道；T 部分土地得通行U 或P 、R 部分土
    地間之私設通道，均得以連接順安路以供進出通行，此為兩
    造所不爭執，並有如附圖乙案所示高雄縣路竹地政事務所土
    地複丈成果圖1 份及現場照片9 張在卷可稽（見本院卷(二)第
    140 至144 頁），復參酌上訴人地○○、己○○、卯○○、
    庚○○、亥○○、寅○○、未○○及子○○等人均表示希望
    依現有私設通道通行，而明確反對再分割出其他道路（見本
    院卷(二)第109 、139） ，暨上訴人戊○○、酉○○、子○○
    、辛○○、申○○、戌○○、亥○○、乙○○、丁○○、丙○○、己○○、卯○○、庚○○、壬○○、癸○○及巳○○
    等人均同意依附圖乙案分割之意願等一切情況，本院認依附
    圖乙案分割系爭土地，不但符合建物使用現況及多數共有人
    之需求、意願，亦便於兩造將來進出、利用系爭土地，自屬
    有利於整體土地經濟效能之方案。從而，被上訴人主張依附
    圖乙案分割，應屬妥適，堪予採取。
  (五)至上訴人地○○、丑○○及辰○○主張優先採用附圖丙案分
    割，否則即應採用附圖甲案分割；上訴人午○○則主張採用
    附圖甲案分割等語，惟查：
  1.按每宗耕地分割後每人所有面積未達0.25公頃者，不得分割
    ，但農業發展條例89年1 月4 日修正施行前之共有耕地，得
    分割為單獨所有，同條例第16條第1 項第4 款定有明文。是
    以，如每宗耕地分割後每人所有面積未達0.25公頃者，即不
    得分割為共有。經查，系爭土地為特定農業區之農牧用地，
    此有土地登記謄本1 份在卷可稽（見原審卷(二)第71頁），核
    屬農業發展條例第3 條第11款所定義之耕地，且系爭土地分
    割後，兩造每人所分得之面積均未達0.25公頃（即2,500 平
    方公尺），此有面積分配表1 紙存卷可查（見附表一），則
    揆諸前揭規定，自不得分割為共有。從而，上訴人地○○、
    丑○○及辰○○主張之附圖丙案將D1及F 部分土地分割為共
    有，顯屬違法，自不足採。
  2.次查，上訴人戊○○於90年間因拍賣購得系爭土地應有部分
    及坐落附圖乙案D 部分土地上之建物時，其建物及圍牆占用
    位置、範圍即如附圖乙案所示，其主建物後方之附屬建物為
    車庫，車輛必須通行附圖丙案D1部分土地進出連接順安路，
    且該部分土地之寬度僅足以供1 部車輛通行，又西南側與E
    部分土地間設有圍牆數十公尺，後方有深水水井3 座、馬達
    、棚架等情，為兩造所不爭執，復有現場照片4 張存卷可查
    （見本院卷(一)第77、158 至160 頁），自堪認定。據此足認
    附圖乙案乃係依戊○○與其周圍建物所有人間之占用現況分
    割，得兼顧D 部分後段土地之利用，且無須拆遷任何建物或
    設施。反觀附圖甲案將D 與E 、F 、G 、H 部分土地間之界
    線取直，不但須拆除圍牆、水井及棚架，破壞戊○○之主建
    物完整性，且上開通道寬度將內縮約80公分致車輛無法進出
    ，亦即戊○○將無法依車庫之使用目的繼續利用D 部分之後
    段土地，自有礙於經濟效益。況該界線取直後騰出之通道寬
    度約80公分，僅足以供人步行使用，而不適於車輛通行，即
    無從提昇E 、F 、G 、H 部分土地之利用價值，顯非妥適。
  3.復查，E 、I 、J 部分土地間之通道最窄距離2.09公尺，最
    寬距離2.88公尺，足供至少5 名以上之成年人同時併列通行
    ，此有高雄縣路竹地政事務所複丈成果圖1 份及現場照片2
    張在卷可佐（見本院卷(一)第117 、153 、154 頁），足徵上
    開通道尚非狹窄難行。參以F 、G 、H 部分土地長年供農耕
    使用，均係利用該通道進出耕作，而非通行戊○○所有房屋
    之圍牆邊一節，為上訴人地○○、丑○○所自承（見原審卷
    (二)第246 頁），益徵依該等土地之使用目的而言，縱未依附
    圖甲案取直界線，上開土地仍屬與順安路有適宜之聯絡。況
    且附圖甲案將D 與E 、F 、G 、H 部分土地間之界線取直後
    ，騰出之通道寬度僅約80公分，顯較上開通道狹窄，更不適
    於進出通行之用，自無將該界線取直之實益存在。又原審判
    決後，E 、I 、J 部分土地間僅係堆放少數模板及鐵柱等雜
    物，此有現場照片2 張在卷足憑（見本院卷(一)第78、79頁）
    ，因該通道長年供通行之用，且兼具防火巷之功能，故如該
    等雜物有礙通行或居住安全，顯可立即排除。況上訴人地○○不同意上開通道不予分割（見本院卷(一)第237 頁、卷(二)第
    139 頁），自不得據此主張附圖乙案將該通道分割單獨所有
    為不當。是以，上訴人地○○主張I 、E 部分土地間之通道
    過於狹窄，且原審判決後，分得I 部分土地之巳○○已將該
    通道築牆設界，致F 、G 、H 部分土地形同袋地，無法充分
    利用等語，尚非可採。
  4.從而，上訴人地○○、丑○○、辰○○及午○○主張系爭土
    地應採用附圖甲案或丙案分割為佳等語，不足採取。
七、綜上所述，本院審酌系爭土地之使用現況、位置、與公路有
    無聯絡及全體共有人之分割利益，並考量共有人之意願及應
    有部分面積等情，認本件系爭土地應依附圖乙案分割較為可
    採。原審採取附圖乙案分割，核無違誤。上訴意旨指摘原判
    決不當，求予廢棄改判，為無理由，應予駁回。
八、據上論結，本件上訴為無理由，依民事訴訟法第436 條之1
    第3項 、第449 條第1 項、第78條，判決如主文。
中    華    民    國    95    年    10    月    4     日
                  民事第六庭  審判長法  官  謝靜雯
                                    法  官  高增泓
                                    法  官  鄭詠仁
上為正本係照原本作成。
本判決不得上訴。
中    華    民    國    95    年    10    月    4     日
                                    書記官  王雪招


司法院資訊處製作；財團法人民間司法改革基金會備份。
